【裁判字號】    99,事聲,368
【裁判日期】    991116
【裁判案由】    消債聲明異議
【裁判全文】
臺灣高雄地方法院民事裁定             99年度事聲字第368號
異  議  人  萬泰商業銀行股份有限公司
法定代理人  丙○○
代  理  人  甲○○
相  對  人  乙○○
代  理  人  李衍志律師（財團法人法律扶助基金會）
上列異議人即債權人因與相對人即債務人間消費者債務清理事件
，對本院司法事務官於民國99年9 月7 日所為98年度司執消債更
字第929 號裁定提出異議，本院裁定如下：
    主  文
異議駁回。
異議費用由異議人負擔。
    理  由
一、異議意旨略以：（一）相對人與其配偶及子女共同生活，關
    於水電、瓦斯、交通、通訊、娛樂及雜項等支出乃共享共用
    ，可分散開銷，節省支出，無須每一人口均重覆列記該等支
    出，且相對人之配偶與子女係依附於相對人所提供之住所共
    同生活，日常生活較為單純，基本生活費用當與內政部所公
    布之最低生活標準有所不同，應依綜合所得稅之每人每年扶
    養免稅額新臺幣（下同）82,000元為計算標準，即每月應以
    6,834 元為適當。（二）相對人先前向異議人申辦信用卡時
    係擔任臺灣人壽保險股份有限公司（下稱臺灣人壽）處長之
    職，自陳每月收入為35,000元（以年薪420,000 元換算），
    然相對人所提更生方案之每月收入僅有勞工基本工資17,280
    元，難認相對人已盡最大努力增加收入。倘若僅寬鬆認定相
    對人目前較低之薪資收入，而不考慮過往較高之薪資及消費
    狀況，無意鼓勵社會大眾無需努力工作償還債務，於更生時
    尋找較低薪之工作，待更生方案經認可後再謀求較高之薪資
    即可。且相對人之負債高達157 萬餘元，顯逾一般人日常生
    活所需，而有浪費奢華之習性，更應於更生期間加以反省並
    盡力還款。原裁定未平衡考慮債權人與債務人之權利義務，
    即逕予認可相對人所提更生方案，尚有違誤，爰依法聲明異
    議，請求廢棄原裁定等語。
二、按消費者債務清理條例係以謀求債務人經濟生活之重建及社
    會經濟之健全發展為其主要目的，此觀諸該條例第1 條之規
    定甚明。更生制度旨在兼顧債權人或其他利害關係人之權益
    與債務人之經濟生活之平衡調整，使債務人於得以維持基本
    生活之情況下，合理清償債務並重建其經濟生活。復按債務
    人有薪資、執行業務所得或其他固定收入，法院認更生方案
    之條件公允者，得不經債權人會議可決，逕依債務人之聲請
    或依職權以裁定認可更生方案，該條例第64條第1 項定有明
    文。其立法理由略謂：債務人如有薪資、執行業務所得（例
    如：計程車司機之執行業務所得）等固定收入，並將其可處
    分所得之一定部分充為清償，於債權人之權益已有保障，其
    更生程序應更為簡易、迅速，故債務人提出之更生方案，倘
    法院認為其條件公允（例如：清償總額已達債權總額相當成
    數，債權人受償金額不致過低等），得不待債權人會議可決
    ，逕依債務人之聲請或依職權以裁定認可之等語。從而，債
    務人所提更生方案是否不經債權人會議可決即逕予准許，應
    以更生方案是否公允為斷，法院審查更生方案認為公允者，
    始得為認可之裁定。而所謂公允，即更生方案合乎平等原則
    ，應審酌債權人與債務人之利益衡平、債務人之償債能力與
    清償誠意、以及社會公益等因素綜合判斷。
三、經查：
（一）本件相對人依消費者債務清理條例規定聲請更生，經本院
      以98年度消債抗字第543 號裁定自民國98年10月9 日下午
      4 時起開始更生程序。承辦之司法事務官審酌相對人提出
      之財政部高雄市國稅局96及97年度綜合所得稅各類所得資
      料清單、98年度所得稅扣繳憑單、財產歸屬資料清單、收
      入切結書等資料，認相對人受僱於永信保全股份有限公司
      每月薪資17,280元加計身障補助4,000 元計有21,280元，
      名下財產僅有83年出廠老舊汽車1 輛，變賣並無實益，而
      相對人自陳每月支出生活必要費用6,000 元，遠低於內政
      部所公布99年度高雄市每人每月最低生活費用，另相對人
      之配偶與子女扶養費各5,000 元合計10,000元，亦低於98
      年度扶養免稅額6,833 元，該等支出尚屬合理，是相對人
      所提出以分96期、每月為1 期、每期清償5,280 元、總清
      償金額506,880 元、總清償成數百分之32.13 之更生方案
      ，已將每月收入扣除上開必要生活費用後所餘金額全數攤
      還各債權人，其更生方案應屬公允、適當、可行，且無消
      費者債務清理條例第64條第2 項所定不得認可之消極事由
      存在，乃依消費者債務清理條例第64條第1 項、第62條第
      2 項規定，不經債權人會議可決，而於99年9 月7 日以99
      年度司執消債更字第929 號逕予認可相對人所提更生方案
      ，並自裁定確定之次月起除例假日順延外於每月15日給付
      ，且對於相對人未依更生條件全部履行完畢前之生活程度
      ，為如附件所示之限制，經核尚無不合，應予維持。
（二）異議意旨雖謂：相對人扶養配偶及子女之支出，應以較低
      額之扶養免稅額而非以內政部所公布之最低生活標準為計
      算基礎等語。然查相對人所陳報之扶養支出僅有每人5,00
      0 元，已遠低於異議人所認為適當之6,834 元，是異議人
      執此聲明異議，顯有誤會。另就異議意旨質疑相對人之收
      入部分，觀諸卷附財政部高雄市國稅局95至97年度之綜合
      所得稅各類所得資料清單及98年度之所得稅扣繳憑單，相
      對人於95至98年度之所得分別僅有182,216 元、96,067元
      、134,038 元、189,960 元，且其於98年度經列冊為低收
      入戶，此有高雄市三民區低收入戶證明書附卷可稽，則相
      對人以17,280元作為薪資計算基準，依其情形應屬合理。
      異議意旨雖謂：相對人先前申辦信用卡時係擔任臺灣人壽
      處長之職，自陳每月收入有35,000元等語。然觀諸卷附勞
      保投保查詢資料，相對人早於92年1 月15日即已自任職之
      臺灣人壽退保，且其因車禍後遺症導致行動困難，於94年
      3 月31日經醫院鑑定後，於同年4 月12日經主管機關核發
      重度肢障之身心障礙手冊，此有診斷證明書及身心障礙手
      冊在卷可參，可見其近年之勞動謀生能力應已受到影響，
      則異議人猶以相對人先前於臺灣人壽任職之薪資而認其現
      未盡力增加收入，尚非可採。另參以相對人已將自身及扶
      養親屬之開銷壓縮至甚低之程度，已如前述，益見其甚有
      清理債務之誠意，且其提出之更生方案，清償總額已達債
      權總額相當成數，債權人受償金額不致過低，應認已兼顧
      債權人與債務人之利益衡平及社會公益等因素，尚稱公允
      。是本院司法事務官未經債權人會議可決，逕行認可相對
      人所提更生方案，並就其生活程度予以相當之限制，於法
      並無違誤。異議人對於上述認可裁定聲明異議，尚非有理
      ，應予駁回。
四、依消費者債務清理條例第15條、民事訴訟法第240 條之4 第
    3 項後段、第95條、第78條，裁定如主文。
中    華    民    國    99    年    11    月    16    日
                        民事第一庭  法  官  譚德周
以上正本係照原本作成。
如對本裁定抗告須於裁定送達後10日內向本院提出抗告狀，並繳
納裁判費新台幣1,000元。
中    華    民    國    99    年    11    月    16    日
                                    書記官  鄭永媚

司法院資訊處製作；財團法人民間司法改革基金會備份。
